臺灣臺中地方法院民事判決　九十二年度訴字第六四六號
　　原　　　告　行政院農業委員會林務局東勢林區管理處
　　法定代理人　乙○○
　　訴訟代理人　徐永城　律師
　　複　代理人　蔡譯智　律師
　　被　　　告　甲○○
　　　　　　　　丙○○
右當事人間請求返還土地事件，經本院於民國九十三年十二月十三日言詞辯論終結，
判決如左：
    主      文
被告甲○○應將坐落臺中縣和平鄉大甲溪事業區第三林班，如附圖假２地號，暫編碼
Ａ部分面積零點三四五四公頃部分之果園剷除；及將暫編碼Ｂ部分，面積零點零零二
四公頃鐵皮工寮拆除，並將土地返還原告；及給付原告新臺幣壹萬零捌佰貳拾捌元，
及自民國九十二年四月十二日起至清償日，按年息百分之五計算之利息；暨自民國八
十八年一月七日起至交還土地止，按年給付原告新臺幣肆仟捌佰陸拾玖元。
被告丙○○應將坐落臺中縣和平鄉大甲溪事業區第五林班，如附圖假地號，暫編碼
Ａ部分面積零點四八八七公頃內果園剷除，及將暫編碼Ｂ部分，面積零點零零三八公
頃鐵皮工寮、暫編碼Ｃ部分，面積零點零零零九公頃鐵皮工寮，暫編碼Ｄ部分，面積
零點零零零一公頃水塔，及標示＋＋＋＋部分之單軌車道拆除，並返還占用土地予原
告；及應給付原告新臺幣壹拾玖萬壹仟玖佰拾捌元，及自民國九十二年四月十四日
起至清償日，按年息百分之五計算之利息，按年息百分之五計算之利息，暨自民國九
十二年四月十三日起至交還土地止，按年給付原告陸仟玖佰零玖元。
原告其餘之訴駁回。
訴訟費用由被告甲○○負擔十分之三，被告丙○○負擔十分之七。
本判決關於原告對被告甲○○及丙○○勝訴部分，於原告以新臺幣柒萬元及壹拾伍萬
元，或等值之臺灣銀行可轉讓定期存單，分別為被告甲○○及丙○○勝供擔保後，得
假執行。
原告其餘假執行之聲請駁回。
    事實及理由
壹、程序方面：
    本件被告均經合法通知，未於言詞辯論期日到場，核無民事訴訟法第三百八十六
    條所列各款情形，爰依原告之聲請，由其一造辯論而為判決。
貳、實體方面：
一、原告主張：被告甲○○、丙○○分別向原告承租坐落臺中縣和平鄉大甲溪事業區
    第三林班，如附圖假２地號，面積零點三四七八公頃國有土地（以下簡稱假２號
    土地）及坐落臺中縣和平鄉大甲溪事業區第五林班，如附圖假地號，面積零點
    四九三五公頃國有土地（以下簡稱假號土地），約定租期分別為：自民國七十
    七年十月一日至八十四年六月三十日止；自七十年七月十二日至七十九年七月十
    二日止，依契約約定被告均應依照原告指示或臺灣省政府農林廳水土保持局指定
    之方式及期限內於其承租林地內完成水土保持設施，於租賃期限內隨時維護水土
    保持設施之功能，自行負擔費用，並按限定樹種種植不得增值或補植，未依上開
    約定，原告得終止租約，嗣於租賃期滿，被告均續為租用，然卻未依約造林完成
    水土保持設置，原告於八十六年四月二十四日催告被告二人於當年五月三十一日
    以前實施造林，否則終止租約，逾期未造林者，終止租約收回林地，被告甲○○
    均置之不理。又原告分別於八十八年一月六日及七日分別直接通知被告甲○○及
    丙○○終止租約。目前土地上，被告甲○○於如附圖假２地號，暫編碼Ａ部分面
    積零點三四五四公頃內尚種植有果園，暫編碼Ｂ部分，面積零點零零二四公頃則
    設置有工寮。被告丙○○於如附圖假地號，暫編碼Ａ部分面積零點四八八七公
    頃內尚種植有果園，暫編碼Ｂ部分，面積零點零零三八公頃、暫編碼Ｃ部分，面
    積零點零零零九公頃亦均設置鐵皮工寮，暫編碼Ｄ部分，面積零點零零零一公頃
    則設置有水塔，及標示＋＋＋＋處設置有單軌車道。兩造間之租約既已終止，原
    告自得請求被告返還占用之土地，及請求自終止租約後，相當不當得利之租金。
    另被告甲○○於原告終止前，自八十五年度起至八十七年度為止，共積欠原告如
    附表一所示之租金共一萬零八百二十八元；而被告丙○○於原告終止租約前，自
    七十三年度起至八十七年度為止，共積欠原告如附表二所示之租金共十九萬一千
    九百三十八元，原告亦得依原租賃契約約定請求給付。另若認原告終止契約不合
    法，茲再以起訴狀繕本送達被告，為終止租賃契約之意思表示。並聲明請求：(一)
    被告甲○○應將坐落臺中縣和平鄉大甲溪事業區第三林班，如附圖假２地號，暫
    編碼Ａ部分面積零點三四五四公頃內果園剷除，及將暫編碼Ｂ部分，面積零點零
    零二四公頃之工寮拆除，並返還占用土地予原告，並應給付原告一萬零八百二十
    八元及自起訴狀繕本送達被告翌日起至清償日，按年息百分之五計算之利息，及
    自八十八年一月月一日起至交還土地止，按年給付原告四千八百六十九元。(二)被
    告丙○○應將坐落臺中縣和平鄉大甲溪事業區第五林班，如附圖假地號，暫編
    碼Ａ部分面積零點四八八七公頃內果園剷除，及將暫編碼Ｂ部分，面積零點零零
    三八公頃鐵皮工寮、暫編碼Ｃ部分，面積零點零零零九公頃鐵皮工寮，暫編碼Ｄ
    部分，面積零點零零零一公頃水塔，及標示＋＋＋＋部分之單軌車道拆除，並返
    還占用土地予原告，並應給付原告十九萬一千九百三十八元及自起訴狀繕本送達
    被告翌日起至清償日，按年息百分之五計算之利息，及自八十八年一月一日起至
    交還土地止，按年給付原告六千九百零九元。(三)原告願以現金或等值之臺灣銀行
    可轉讓定期存單供擔保後，請准宣告假執行。
二、被告均未於言詞辯論期日到場，亦未提出書狀作何聲明或陳述。
三、得心證之理由：
  (一)按當事人對於他造主張之事實，於言詞辯論時不爭執者，視同自認。但因他項陳
    述可認為爭執者，不在此限。當事人對於他造主張之事實，為不知或不記憶之陳
    述者，應否視同自認，由法院審酌情形斷定之。當事人對於他造主張之事實，已
    於相當時期受合法之通知，而於言詞辯論期日不到場，亦未提出準備書狀爭執者
    ，準用第一項之規定。但不到場之當事人係依公示送達通知者，不在此限，民事
    訴訟法第二百八十條定有明文，是對於不到場之當事人係依公示送達為通知者，
    因該當事人對於他造主張之事實及法院之通知，實際上多未能知悉，自不宜遽將
    其視同自認，經查，本件被告丙○○部分係經公示送達為通知，故無上開視同自
    認規定之適用，先此敘明。
  (二)經查，原告主張被告甲○○及丙○○，分別向原告承租假２號土地及假號土地
    ，約定租期分別為：自七十七年十月一日至八十四年六月三十日止，及自七十年
    七月十二日至七十九年七月十二日止，依契約約定被告均應依照原告指示或臺灣
    省政府農林廳水土保持局指定之方式及期限內於其承租林地內完成水土保持設施
    ，並於租賃期限內隨時維護水土保持設施之功能，並自行負擔費用，而約定之造
    林樹種限定為種植現有果樹不得增值或補植，如未依約，原告得隨時終止租約，
    嗣於租賃期滿，被告仍繼續使用土地，而未依約造林完成水土保持設置，目前被
    告甲○○於如附圖假２地號，暫編碼Ａ部分面積零點三四五四公頃內尚種植果園
    ，暫編碼Ｂ部分，面積零點零零二四公頃，則設置有工寮，被告丙○○則於如附
    圖假地號，暫編碼Ａ部分面積零點四八八七公頃部分，內尚有種植果園，暫編
    碼Ｂ部分，面積零點零零三八公頃、暫編碼Ｃ部分，面積零點零零零九公頃上均
    有設置鐵皮工寮，暫編碼Ｄ部分，面積零點零零零一公頃則設置有水塔，及標示
    ＋＋＋＋處設置有單軌車道，被告均有未依約實施造林之情形。另被告甲○○於
    原告終止前，自八十五年度起至八十七年度為止，共積欠原告如附表一所示之租
    金共一萬零八百二十八元，被告丙○○於原告終止租約前，自七十三年度起至八
    十七年度為止，共積欠原告如附表二所示之租金共十九萬一千九百三十八元等情
    ，提出提出臺灣省德基水庫集水區域內國有森林用地出租造林契約書二份為證，
    又經本院到場勘驗屬實，並委託國立臺灣大學農學院實驗林管理處派員測量，及
    製有複丈成果圖二份附卷可參，堪信原告之主張為真正。
  (三)按租賃期限屆滿後，承租人仍為租賃物之使用收益，而出租人不即表示反對之意
    思者，視為以不定期限繼續契約，民法第四百五十一條定有明文，本件原告與被
    告甲○○及丙○○間之租約雖約定租期分別為：自七十七年十月一日至八十四年
    六月三十日止，及自七十年七月十二日至七十九年七月十二日止，然被告於期限
    屆滿後，仍為租賃土地之使用收益，原告除不表示反對意思，並於本件起訴請求
    租約屆滿後至終止租約前之租金，顯有默示被告繼續使用該土地之意思，依上開
    規定，自應視為以不定期限繼續契約，非原告另有合法終止契約之意思表示，兩
    造間之租賃關係，尚不得謂非存續。
  (四)次按當事人依法律之規定終止租約為終止權之行使，應向他方當事人以意思表示
    為之，民法第二百六十三條、第二百五十八條第一項定有明文，又非對話而為意
    思表示者，其意思表示，以通知達到相對人時，發生效力，民法第九十五條第一
    項前段定有明文。經查，原告主張其於八十八年一月六日通知被告甲○○終止租
    約，提出存證信函及回執各一份為證，可信為真，惟被告甲○○係於翌日收受該
    存證信函，是原告與被告甲○○之租應至八十八年一月七日始發生終止效力，又
    原告主張其於八十六年四月二十四日催告被告丙○○於同年月五月三十一日以前
    改正前揭實施造林，否則終止租約，又於八十八年一月七日寄發存證信函終止租
    約等情，固提出存證信函二紙為證，惟對於被告丙○○是否確實收受該存證信函
    ，卻未能舉證證明，如前所述，本件被告丙○○係經公示送達而為通知，尚難據
    此視為原告主張為真正，然原告復又以本件起訴狀繕本送達被告丙○○時，為補
    充終止契約之意思表示，而本件起訴狀繕本係於九十二年四月十三日送達被告丙
    ○○，此有送達回證附卷可參，是堪信原告與被告丙○○之租約於是時已經終止
    。
  (五)按租約終止後，出租人除得本於租賃物返還請求權，請求返還租賃物外，倘出租
    人為租賃物之所有人時，並得本於所有權之作用，依無權占有之法律關係，請求
    返還租賃物，最高法院七十五年臺上字第八０一號著有判例可參，原告主張被告
    甲○○、丙○○既有未依約造林及完成水土保持設施之情形，分別依照租約第六
    條第二款及第七條第三款之約定終止租約，自屬有據，而假２號土地及假號土
    地，雖均為國有土地，然原告為該土地之管理機關，在其職掌業務範圍內，自有
    行使所有權人權利，是原告自得依據民法第四百五十五條及第七百六十七條之規
    定，請求被告甲○○將如附圖假２地號，暫編碼Ａ部分面積零點三四五四公頃內
    果園剷除，及將暫編碼Ｂ部分，面積零點零零二四公頃之工寮拆除，並返還占用
    土地予原告；及請求被告丙○○將如附圖假地號，暫編碼Ａ部分面積零點四八
    八七公頃內果園剷除，及將暫編碼Ｂ部分，面積零點零零三八公頃鐵皮工寮、暫
    編碼Ｃ部分，面積零點零零零九公頃鐵皮工寮，暫編碼Ｄ部分，面積零點零零零
    一公頃水塔，及標示＋＋＋＋部分之單軌車道拆除，並返還占用土地予原告，均
    屬有據，應予准許。
  (六)復按無法律上之原因而受利益，致他人受損害者，應返還其利益。地租不得超過
    地價百分之八。民法第一百七十九條及土地法第一百十條分別定有明文。無權占
    有他人之土地，可獲得相當於租金之利益，被占用人則受有相當於租金之損害，
    為社會通常之觀念，最高法院六十一年臺上字第一六九五號著有判例。系爭租約
    已合法終止，被告甲○○、丙○○無權占有系爭林地，既如前述，其自原告終止
    系爭租約時起至返還系爭林地止，使用系爭林地，自獲有相當於租金之利益，自
    不因原告收回林地之目的為何，而受有影響。是原告依據不當得利之法律關係請
    求被告返還相當於租金利益之不當得利，自屬有據。原告據此請求被告甲○○及
    丙○○，分別自八十八年一月七日、九十二年四月十三日起算相當租金之不當得
    利，至於原告請求被告甲○○自八十八年一月一日起至同年月六日為止部分；被
    告丙○○自八十八年一月一日起起至九十二年四月十二日為止部分之相當不得得
    利租金，則因契約尚未終止，被告二人使用土地，尚非無法律上原因，故原告此
    部分之請求，應非有據。本院審酌：接近被告二人所占用土地之鄰地即臺中縣和
    平鄉○○段六地號，九十三年七月之公告現值仍為每平方公尺五十元，申報地價
    每平方公尺十四元，有土地登記簿謄本在卷可稽，另審酌被告甲○○使用土地目
    的，雖非租地建築房屋使用，而係為種植果樹為業，及該地地處偏遠，交通不便
    ，且申報地價每平方公尺以十四元計算甚為低廉，認為原告請求比照土地申報地
    價年息百分之十為計算，尚屬允當，是以此為計，原告請求被告甲○○及丙○○
    ，每年之相當不當得利之租金部分，應分別為四千八百六十九元（即每年為14X
    3478X10%= 4869，元以下四捨五入）、六千九百零九元（14X4935X10%=6909），
    從而，原告分別請求被告甲○○自八十八年一月一日起至交還土地時，按年給付
    原告四千八百六十九元；被告丙○○自九十二年四月十三日起至交還土地時，按
    年給付原告六千九百零六元部分，應屬有據，應予准許，逾此請求，則非有據，
    應予駁回。
  (七)又終止租約前，被告甲○○及丙○○於原告終止契約前，既分別積欠原告自八十
    五年度起至八十七年度為止共一萬零八百二十八元之租金；及自七十三年度起至
    八十七年度為止，共十九萬一千九百三十八元之租，原告分別請求如數之金額及
    自起訴狀繕本送達被告翌日（被告甲○○九十二年四月十二日；被告丙○○為九
    十二年四月十四日）起，均至清償日止，按年息百分之五計算之利息，為屬有據
    ，亦應准許。
  (八)原告陳明願供擔保，聲請宣告假執行，經核其勝訴部份，合於法律規定，爰酌定
    相當之擔保金額或等值之臺灣銀行可轉讓定期存單宣告之；其餘假執行之聲請，
    因該部份訴之駁回而失所依附，應予駁回。
四、訴訟費用負擔及假執行宣告之依據：民事訴訟法第七十九條、第八十五條第一項
    但書、第三百九十條第二項。
中　　　華　　　民　　　國　　九十三　　年　 　十二　　月　  三十一 　　日
　　　　　　　　　　　　　　　　臺灣臺中地方法院民事第三庭
~B法　　　官　許　石　慶
右為正本係照原本作成。
如不服本判決，應於判決送達後二十日內，向本院提出上訴狀。
中　　　華　　　民　　　國　　九十三　　年　　 十二　　 月　　三十一　　日
~B法院書記官
